ACORDAO-COMPLETO-2525957

ACÓRDÃO 1911/2022 ATA 12/2022 - SEGUNDA CÂMARA

VISTOS, relatados e discutidos estes autos da Tomada de Contas Especial instaurada pelo Centro de Controle Interno da Marinha tendo por fundamento o superfaturamento, a execução parcial dos serviços e os vícios nas obras de modernização do sistema de tratamento de efluentes do Complexo Naval da Avenida Brasil - CNAB. 
ACORDAM os Ministros do Tribunal de Contas da União, reunidos em Sessão da 2ª Câmara, ante as razões expostas pelo Relator, em: 
9.1. com fundamento nos arts. 1º, inciso I, 16, inciso I, 17 e 23, inciso I, da Lei 8.443/1992, julgar regulares as contas do Sr. Fernando Cabral, dando-se-lhe quitação plena;
9.2. com fundamento nos arts. 1º, inciso I, 16, inciso III, alíneas b e c, 19, caput, e 23, inciso III, julgar irregulares as contas do Sr. Rodrigo José Moura e da empresa Real Refor Serviços Comércio e Manutenção Predial Ltda., condenando-os, em solidariedade, ao pagamento das quantias descritas a seguir, atualizadas monetariamente e acrescidas de juros de mora calculados a partir das respectivas datas até o dia da efetiva quitação, fixando-lhes o prazo de 15 (quinze) dias a contar das notificações, para comprovarem, perante o Tribunal (art. 214, inciso III, alínea a, do Regimento Interno/TCU) , o recolhimento do débito ao Tesouro Nacional, na forma da legislação em vigor:
	Data
	Valor (R$) 

	16/10/2014
	100.925,85

	04/11/2014
	68.880,92

	04/11/2014
	109.232,63

	11/11/2014
	332.122,70

	08/12/2014
	406.504,62

	08/12/2014
	481.954.92

	10/02/2015
	521.481,67

	20/08/2015
	450.000,00

9.3. aplicar ao Sr. Rodrigo José Moura e à empresa Real Refor Serviços Comércio e Manutenção Predial Ltda., individualmente, a multa prevista no art. 57 da Lei 8.443/1992, no valor de R$ 150.000,00 (cento e cinquenta mil reais) , fixando-lhes o prazo de 15 (quinze) dias a contar das notificações, para comprovarem, perante o Tribunal (art. 214, inciso III, alínea a, do Regimento Interno/TCU) , o recolhimento da dívida ao Tesouro Nacional, atualizada monetariamente desde a data do presente Acórdão até a do efetivo recolhimento, caso paga após o vencimento, na forma da legislação em vigor;
9.4. autorizar, caso requerido, nos termos do art. 26 da Lei 8.443/1992 c/c o art. 217 do Regimento Interno/TCU, o parcelamento das dívidas em até 36 (trinta e seis) parcelas mensais e sucessivas, sobre as quais incidirão os correspondentes acréscimos legais (débito: atualização monetária e juros de mora; multa: atualização monetária) , esclarecendo aos responsáveis que a falta de pagamento de qualquer parcela importará no vencimento antecipado do saldo devedor, sem prejuízo das demais medidas legais;
9.5. autorizar, desde logo, a cobrança judicial das dívidas, com base no art. 28, inciso II, da Lei 8.443/1992, caso não atendidas as notificações; 
9.6. com fundamento no art. 209, § 7º, do Regimento Interno/TCU, enviar cópia deste Acórdão à Procuradoria da República no Estado do Rio de Janeiro, para adoção das providências cabíveis, bem como ao Centro de Controle Interno da Marinha, para ciência.

Tomada de Contas Especial instaurada pelo Centro de Controle Interno da Marinha tendo por fundamento o superfaturamento dos valores pagos, a execução parcial dos serviços e vícios nas obras de modernização do sistema de tratamento de efluentes do Complexo Naval da Avenida Brasil  CNA.

Segunda Câmara

Centro de Instrução Almirante Alexandrino - CIAA.

3. Responsáveis: Fernando Cabral (XXX.210.937-XX); Rodrigo José Moura (XXX.039.157-XX); e Real Refor Serviços Comércio e Manutenção Predial Ltda. (06.071.065/0001-04).

13.1. Ministros presentes: Bruno Dantas (Presidente), Augusto Nardes e Antonio Anastasia.
13.2. Ministro-Substituto convocado: Marcos Bemquerer Costa (Relator).

MARCOS BEMQUERER

Trata-se da Tomada de Contas Especial instaurada pelo Centro de Controle Interno da Marinha - CCIMAR em desfavor dos Srs. Fernando Cabral, Rodrigo José Moura e da firma Real Refor Serviços Comércio e Manutenção Predial Ltda., tendo por fundamento o superfaturamento, a execução parcial dos serviços e os vícios nas obras de modernização do sistema de tratamento de efluentes do Complexo Naval da Avenida Brasil - CNAB (Contrato 62.660/2014-002/00, resultante da Dispensa de Licitação 1/2014) . 
2. 	Transcrevo, a seguir, com os devidos ajustes de forma, excerto da instrução por meio do qual a Secretaria de Controle Externo de Tomada de Contas Especial - Secex/TCE examinou o mérito destes autos (peça 42) : 
"HISTÓRICO
As irregularidades que resultaram na apuração do prejuízo decorrem de superfaturamento dos valores pagos, execução parcial dos serviços e vícios na construção, referente às obras de modernização do sistema de tratamento de efluentes do Complexo Naval da Avenida Brasil (CNAB) , no Rio de Janeiro/RJ, foram inicialmente noticiadas a este Tribunal pelo Ministério Público Militar, consoante expediente autuado como Representação sob o TC-030.193/2015-0, relacionadas à execução do contrato 62600/2011-005/00, decorrente da Concorrência 12/2011, e do Contrato 62600/2010-016/00, oriundo  do pregão 07/2010, as quais foram objeto do Acórdão 4691/2016-TCU-Primeira Câmara, proferido na Sessão de 19/7/2016, pelo qual o TCU expediu determinação ao CIAA para que adotasse providências com vista a apurar, com base nas informações constantes do referido processo, a ocorrência de dano ao erário, instaurando, em caso positivo, a competente Tomada de Contas Especial.
Conforme registrado no Relatório do Tomador de Contas (peça 1, p. 10) , a análise dos processos licitatórios de Pregão Eletrônico 07/2010, Concorrência 12/2011 e Dispensa de Licitação 01/2014, todos do CIAA, ocorreu por meio de auditoria especial conduzida pelo CCIMAR nas dependências do CIAA, no período de 19/2 a 11/3/2016, objetivando atender à diligência formulada pela Secex-RJ, conforme Ofício 3525/2015 - TCU/SECEX-RJ, de 19/11/2015, expedido no referido TC-Processo 030.193/20150, cujo produto foi o Relatório de Auditoria 04/2016 do CCIMAR, de 24/5/2016 (peça 2, p. 8-50) .
Consecutivamente, foi instaurada sindicância pela Portaria 145/20l6 do CIAA, de 15/6/2016 (peça 1, p. 15) , a fim de apurar responsabilidades quanto às irregularidades apontadas no aludido Relatório de Auditoria 04/2016 do CCIMAR, que teriam ocorrido na contratação, execução e fiscalização dos serviços de construção do sistema de esgoto de efluentes do CNAB.
No respectivo Relatório de Sindicância (peça 1, p. 16-86, e peça 2, p. 1-5) foram registradas as apurações levadas a efeito, as quais foram objeto de Solução exarada pelo Comandante do CIAA, em 20/1/2017, consoante disposições contidas no art. 22, §  lº, do Código de Processo Penal Militar, Decreto-Lei 1.002, de 21/10/1969 (peça 2, p. 6-7) , [no qual] se alvitrou a instauração do competente Inquérito Policial-Militar (IPM) , a fim de prosseguir a apuração dos indícios verificados, além das consequentes medidas administrativas e disciplinares concernentes à condição de militares dos agentes envolvidos. (...) pelo fato de ter sido verificada a ocorrência de dano ao erário decorrente de falhas na fiscalização das obras, as quais contribuíram para o descompasso entre os cronogramas físico e financeiro, foi determinado que se promovesse o ressarcimento dos valores dos prejuízos pelos agentes responsáveis e, ainda, caso não houvesse concordância dos citados agentes quanto ao ressarcimento voluntário dos prejuízos apontados, que fosse instaurada a competente Tomada de Contas Especial, conforme determinado pelo já mencionado Acórdão 4691/2016-TCU-Primeira Câmara.
Deu-se, então, a instauração do Inquérito Policial-Militar (IPM) , conforme Portaria 27/CIAA, de 15/2/2017 (peça 2, p. 80) , resultando no Relatório, de 17/4/2017 (peça 2, p. 81-86, e peça 3, p. 1-86, e peça 4, p. 1-33) , e na respectiva Solução, datada de 28/4/2017 (peça 4, p. 34-37) , restando confirmada a ocorrência de dano ao erário e corroborando o que já fora verificado no Relatório de Auditoria 04/2016 e pela Sindicância que deu origem ao referido IPM.
No Laudo de Avaliação Indireta (peça 4, p. 50-53) , apurou-se o valor do dano imputado, atribuindo-se a responsabilidade solidária ao Capitão de Mar e Guerra (RMI) Fernando Cabral, CPF 374.210.93753; ao Primeiro-Tenente (RM2-EN) Rodrigo José Moura, CPF XXX.039.157-XX, e à Real Refor Serviços Comércio e Manutenção Predial Ltda., CNPJ 06.071.065/0001-04, conforme segue, cuja data de ocorrência está conforme com o Demonstrativo Financeiro do Débito (peça 1, p. 6-7) :
	Superfaturamento de valores pagos (Nota Fiscal) 
	Valor do dano (R$) 
	Data

	752/2014
	100.925,85
	16/10/2014

	771/2014
	68.880,92
	04/11/2014

	772/2014
	109.232,63
	04/11/2014

	781/2014
	332.122,70
	11/11/2014

	819/2014
	406.504,62
	08/12/2014

	820/2014
	481.954.92
	08/12/2014

	892/2015
	521.481,67
	10/02/2015

	Execução parcial e vícios de construção
	450.000,00
	20/08/2015

Cumpre informar que o dano causado pelos demais agentes mencionados nos procedimentos levados a cabo pela Organização Militar foram igualmente objeto de instauração de Tomada de Contas Especial, em processos específicos, conforme TC-Processo 005.306/2018-3 e TC-Processo 018.436/2018-8.
Consta do item 4 do Relatório de Tomada de Contas Especial (peça 1, p. 9) o detalhamento das notificações expedidas visando ao ressarcimento do dano, concluindo-se que o débito importaria no valor de R$ 2.471.103,31 e imputando-se a responsabilidade ao Capitão de Mar e Guerra (RMI) Fernando Cabral, CPF XXX.210.937-XX; ao Primeiro-Tenente (RM2-EN) Rodrigo José Moura, CPF XXX.039.157-XX, em solidariedade com a Real Refor Serviços Comércio e Manutenção Predial Ltda., CNPJ 06.071.065/0001-04, empresa encarregada das obras do Contrato 62660/2014-002/00 (peça 1, p. 13-14) , tendo sido apresentada defesa pelo responsável Fernando Cabral, CPF XXX.210.937-XX (peça 4, p. 57) .
O Relatório de Auditoria 02/2018, do Centro de Controle Interno da Marinha (peça 4, p. 77-79) , também chegou às mesmas conclusões. Após serem emitidos o Certificado de Auditoria e o Parecer do Dirigente de Controle Interno (peça 4, p. 80-84) , bem como o Pronunciamento Ministerial (peça 4, p. 85) , o processo foi remetido a este Tribunal.
Na instrução preliminar (peça 8) , analisando-se os documentos nos autos, concluiu-se pela necessidade de realização de citação solidária do Sr. Fernando Cabral, CPF XXX.210.937-XX, encarregado do Programa de Investimentos do CIAA (PINV) , da supervisão das obras do CNAB e contratante do Projeto Básico (PB) e demais peças técnicas, e Presidente da CEL referente ao processo de DL 01/2014; do Sr. Rodrigo José Moura, CPF XXX.039.157-XX, autor do PB que instruiu o DL 01/14, fiscal de obra e fiscal do contrato 62660/2014-002/00 e Assessor Técnico do PINV durante a execução das obras; em solidariedade com a Real Refor Serviços Comércio e Manutenção Predial Ltda., CNPJ 06.071.065/0001-04, empresa encarregada das obras do referido contrato, nos seguintes moldes:
a) Ocorrência: superfaturamento de valores pagos, inexecução parcial dos serviços e ocorrência de vícios de construção na execução do Contrato 62600/2011-005/00, firmado com o Centro e Instrução Almirante Alexandrino (CIAA) , tendo como objeto as obras de modernização do sistema de tratamento de efluentes do Complexo Naval da Avenida Brasil (CNAB) , no Rio de Janeiro/RJ;
Débito:
	Valor (R$) 
	Data

	100.925,85
	16/10/2014

	68.880,92
	04/11/2014

	109.232,63
	04/11/2014

	332.122,70
	11/11/2014

	406.504,62
	08/12/2014

	481.954.92
	08/12/2014

	521.481,67
	10/02/2015

	450.000,00
	20/08/2015

Valor atualizado do débito em 7/8/2018: R$ 3.045.699,93
b) Condutas:
b.1) Sr. Fernando Cabral:
b.1.1) assinar, como contratante, a RRT do Conselho de Arquitetura e Urbanismo (CAU) , referente ao Projeto Básico do processo de DL 01/2014;
b.1.2) assinar, como contratante, o projeto básico (PB) que instruiu o processo de DL 01/2014 contendo imprecisões, como a introdução do método executivo perfuratriz de assentamentos de tubulação, simultaneamente com itens de escoramentos próprios do método de escavação, resultando em planilha orçamentária com valores superestimados, bem como supressão das plantas elétricas das estações elevatórias;
b.1.3) suprimir, no processo de DL 01/2014, a qualificação técnica, tanto na falta de apresentação das razões de sua escolha da empresa executante, quanto no item 17.2 do PB e respectivo edital, contrariando o disposto no art. 26, Parágrafo Único, inciso II, no art. 27, inciso II, e no art. 30, §1°, inciso I, todos da Lei 8.666/1993;
b.2) Sr. Rodrigo José Moura:
b.2.1) assinar, como responsável técnico, a ART do Conselho de Arquitetura e Urbanismo (CAU) , referente ao Projeto Básico do TJDL 01/2014;
b.2.2) elaborar o projeto básico (PB) que instruiu o processo de DL 01/2014 contendo imprecisões, como a introdução do método executivo perfuratriz de assentamentos de tubulação, simultaneamente com itens de escoramentos próprios do método de escavação, resultando em planilha orçamentária com valores superestimados, bem como supressão das plantas elétricas das estações elevatórias;
b.2.3) suprimir, no processo de DL 01/2014, a qualificação técnica, tanto na falta de apresentação das razões de sua escolha da empresa executante, quanto no item 17.2 do PB e respectivo edital, contrariando o disposto no art. 26, Parágrafo Único, inciso II, no art. 27, inciso II, e no art. 30, § 1°, inciso I, todos da Lei 8.666/1993;
b.2.4) antecipar o pagamento de BDI, conforme apontado no item 2.2.11 do Relatório de Auditoria 04/2016 do CCIMAR, de 24/5/2016 (peça 2, p. 29) ;
b.3) real Refor Serviços Comércio e Manutenção Predial Ltda.:
b.3.1) executar, com base em planilha orçamentária superestimada, apenas 73% do total geral dos serviços previstos em contrato e com elevado grau de vícios de construção (54%) , conforme apontado em Levantamento Cadastral RT 1.62600.034.DIV.001.16 da DOCM, tendo recebido 83,83% do valor original do contrato.
Em cumprimento ao pronunciamento da unidade (peça 10) , foram efetuadas as citações dos responsáveis, conforme quadro abaixo:
	Responsáveis
	Comunicações
	Avisos de Recebimento (AR) / DOU
	OBS. (AR - DOU) 

	Fernando Cabral
	Ofício 2845/2018- SecexTCE
	peça 12
	24/12/2018
	peça 15
	Assinado 

	Rodrigo José Moura
	Ofício 2846/2018- SecexTCE
	peça 11
	-
	peça 21
	Ausente

		Ofício 1882/2019- SecexTCE
	peça 25
	-
	peça 27
	Ausente

		Ofício 10000/2019- SecexTCE
	peça 32
	-
	peça 33
	Não existe número

		Ofício 5224/2020- Secomp-4
	peça 35
	9/3/2019
	peça 36
	Assinado

	Real Refor Serviços Comércio e Manutenção Predial Ltda.
	Ofício 2847/2018- SecexTCE
	peça 13
	21/12/2018
	peça 14
	Assinado

O Sr. Fernando Cabral apresentou suas alegações de defesa à peça 20.
Transcorrido o prazo regimental, Rodrigo José Moura e a empresa Real Refor Serviços Comércio e Manutenção Predial Ltda. permaneceram silentes, devendo ser considerados revéis, nos ternos do art. 12, § 3º, da Lei 8.443/1992.
ANÁLISE DOS PRESSUPOSTOS DE PROCEDIBILIDADE DA IN/TCU 71/2012
Verifica-se que não houve o transcurso de mais de dez anos desde o fato gerador sem que tenha havido a notificação do responsável pela autoridade administrativa federal competente (art. 6º, inciso II, c/c art. 19 da IN/TCU 71/2012, modificada pela IN/TCU 76/2016) , uma vez que os pagamentos tido por irregulares ocorreram entre 16/10/2014 e 20/8/2015 (peça 1, p. 6-7) , as despesas impugnadas datam de 17/4/2017 (peça 4, p. 45) e os responsáveis foram notificado sobre as irregularidades pela autoridade administrativa competente por meio dos expedientes datados de 25/8/2017 (peça 4, p. 54-55, 58-59 e 61-62) .
Verifica-se que o valor atualizado do débito apurado sem juros, em 1º/1/2017, é superior a R$ 100.000,00, na forma estabelecida conforme os arts. 6º, inciso I, e 19 da IN/TCU 71/2012, modificada pela IN/TCU 76/2016.
EXAME TÉCNICO
 (...) 
Da revelia dos responsáveis Rodrigo José Moura e empresa Real Refor Serviços Comércio e Manutenção Predial Ltda.
No caso vertente, a citação do responsável Rodrigo José Moura e da empresa Real Refor Serviços Comércio e Manutenção Predial Ltda. se deram em endereços provenientes de pesquisas de endereços realizadas pelo TCU (vide parágrafo 12) . A entrega do ofício citatório nesses endereços ficou comprovada.
Nos processos do TCU, a revelia não leva à presunção de que seriam verdadeiras todas as imputações levantadas contra os responsáveis, diferentemente do que ocorre no processo civil, em que a revelia do réu opera a presunção da verdade dos fatos narrados pelo autor (Acórdãos do Plenário, 1009/2018, Relator Min. Bruno Dantas; 2369 e 2449, ambos de 2013 e de Relatoria do Ministro Benjamin Zymler) . Dessa forma, a avaliação da responsabilidade do agente não pode prescindir da prova existente no processo ou para ele carreada. 
Ao não apresentar sua defesa, o responsável deixou de produzir prova da regular aplicação dos recursos sob sua responsabilidade, em afronta às normas que impõem aos gestores públicos a obrigação legal de, sempre que demandados pelos órgãos de controle, apresentar os documentos que demonstrem a correta utilização das verbas públicas, a exemplo do contido no art. 93 do Decreto-Lei 200/1967: 'Quem quer que utilize dinheiros públicos terá de justificar seu bom e regular emprego na conformidade das leis, regulamentos e normas emanadas das autoridades administrativas competentes.' 
Mesmo as alegações de defesa não sendo apresentadas, considerando o princípio da verdade real que rege esta Corte, procurou-se buscar, em manifestações do responsável na fase interna desta Tomada de Contas Especial, se havia algum argumento que pudesse ser aproveitado a seu favor. 
Todavia, não foram encontradas manifestações na fase interna.
Em se tratando de processo em que a parte interessada não se manifestou acerca das irregularidades imputadas, não há elementos para que se possa efetivamente aferir e reconhecer a ocorrência de boa-fé na conduta do responsável, podendo este Tribunal, desde logo, proferir o julgamento de mérito pela irregularidade das contas, conforme os termos dos §§ 2º e 6º do art. 202 do Regimento Interno/TCU (Acórdão 2064/2011-TCU-Primeira Câmara, Relator Min. Ubiratan Aguiar, 6.182/2011 - 1ª Câmara, Relator Min. Subst. Weder de Oliveira, 4.072/2010 - 1ª Câmara, Relator Min. Valmir Campelo, 1.189/2009 - 1ª Câmara, Relator Min. Subst. Marcos Bemquerer, 731/2008 - Plenário, Relator Min. Aroldo Cedraz) .
Dessa forma, os responsáveis Rodrigo José Moura e empresa Real Refor Serviços Comércio e Manutenção Predial Ltda. devem ser considerados revéis, nos termos do art. 12, § 3º, da Lei 8.443/1992, devendo as contas serem julgadas irregulares, condenando-os ao débito apurado.
Análise de defesa apresentada por Fernando Cabral (peça 20) 
Argumento 1
Alega que não praticou qualquer conduta com dolo, culpa ou má-fé (peça 20, p. 2) . Corrobora sua tese alegando que praticou os atos com suporte em pareceres técnicos e jurídicos.
Análise
Este Tribunal possui entendimento firmado (Acórdão 179/2011-TCU-Plenário, 1.736/2010- TCU-Plenário, 4.420/2010-TCU-2ª Câmara, 2.748/2010-TCU-Plenário e 1.528/2010-TCU-Plenário) no sentido de que a responsabilidade do gestor não é afastada neste caso, pois a ele cabe a decisão sobre a prática do ato administrativo eventualmente danoso ao erário. O fato de ter agido com respaldo em pareceres técnicos e jurídicos não tem força para impor ao administrador a prática de um ato manifestamente irregular, uma vez que a ele cabe, em última instância, decidir sobre a conveniência e oportunidade de praticar atos administrativos, principalmente os concernentes a contratações, que vão gerar pagamentos.
O fato de o administrador seguir pareceres técnicos e jurídicos não significa que os atos praticados não serão reprovados pelo Tribunal. Em regra, pareceres técnicos e jurídicos não vinculam os gestores, os quais têm obrigação de analisar a correção do conteúdo desses documentos.
Todavia, essa intelecção, depende da possibilidade de detecção da irregularidade por um gestor médio.
No presente caso, parece que o projetista/fiscal é o responsável, pois o dano envolve a solução técnica e as medições (10% de adiantamento) . Se o Gestor só liberou o que foi atestado, então não haveria culpa.
Nesse contexto, conclui-se que os atos perpetrados pelo responsável na gerência do projeto de investimento revestiram-se das cautelas e análises necessárias para garantir a legalidade e economicidade dos atos, sendo possível, portanto, acatar o argumento apresentado. 
A defesa alega que não teve culpa ou dolo (...) [no] dano ocorrido. [Tal] alegação não é de todo inadequada, uma vez que ele mesmo assume que não tinha conhecimento técnico sobre o assunto. Daí o fato de ter recorrido a pareceres técnicos sobre o assunto, demonstrando ter tido diligência na aplicação dos recursos públicos no objeto contratado.
A respeito de não [ter havido] dolo ou culpa por parte do defendente (...) nota-se que o defendente não agiu com dolo e não nos parece ter agido com culpa por negligência, e isso basta para que essa Corte de Contas, com base na responsabilidade subjetiva, cujo elemento essencial é a culpa, julgue as contas do defendente regulares.
Quanto ao nexo de causalidade, verificou-se que (...) o dano ao erário, em [função] do superfaturamento de valores pagos, inexecução parcial dos serviços e ocorrência de vícios de construção na execução do Contrato 62600/2011-005/00, ocorreu por causa da falta de diligência no momento da comprovação da regular execução do objeto, que deveria ter sido feita pelo fiscal da obra e não pelo gestor. 
Assim, (...) o responsável, se não teve intenção de agir, também não foi negligente ao deixar que se realizasse os pagamentos, [pois confiou] em relatórios de ateste da execução do objeto, cuja averiguação [acerca] da real situação da execução do objeto no local cabia ao fiscal da obra. 
Assim, não se comprovou o nexo de causalidade entre a sua conduta e o dano ocorrido, conforme demonstrado nos parágrafos anteriores. 
Desse modo, acatam-se os argumentos do responsável.
Argumento 2
Alega que, na irregularidade superfaturamento de valores pagos, inexecução parcial dos serviços e ocorrência de vícios de construção na execução do Contrato 62600/2011-005/00, não participou de nenhuma destas (peça 20, p. 3) . Corrobora sua alegação afirmando que fora designado somente para realizar a tarefa de gerente do projeto de investimento. 
Análise
 (...) 
 (...) os responsáveis Fernando Cabral e Rodrigo José Moura (...) foram citados pelo superfaturamento inquinado, que foi verificado a partir do orçamento utilizado no Termo de Justificativa de Dispensa de Licitação (TJDL) 01/2014, prévio ao Contrato 62660/2014-002/00, quando comparado com o orçamento de referência da Concorrência 12/2011, elaborado de acordo com o método executivo previsto no projeto básico original (escavação e escoramento de vala, com rebaixamento do lençol freático) , cuja adequação fora atestada no Laudo Pericial L.P.1.62600.041.13.001A.17 (peça 4, p. 38-39) , atualizando-se os itens daquele orçamento pelo índice INCC-DI de agosto de 2014. O débito atribuído ao superfaturamento é representado pelos valores das faturas nas quais constam os serviços não executados, relacionadas no item 7 da presente instrução, nas respectivas datas. Já pela inexecução parcial e pelos vícios de construção foi apurado o valor foi de R$ 450.000,00, em 20/08/2015, conforme verificado no Levantamento Cadastral RT 62600.034.DIV.001.16 (peça 5) .
Tais irregularidades corroboram os apontamentos de indícios contidos nos itens 2.2.10 e 2.2.11 do Relatório de Auditoria 04/2016 do CCIMAR, de 24/5/2016 (peça 2, p. 24 e p. 28) , em especial quanto ao fato de que 'os serviços de escoramentos não foram utilizados na obra por evidente desnecessidade em face do método de assentamento de tubos não destrutivo, que dispensa a abertura de valas. Porém, tais serviços foram inseridos na planilha contratual, faturados e pagos (...) '.
A individualização das condutas dos responsáveis pelo dano ao erário apurado pode ser melhor evidenciada na parte conclusiva do Relatório de Sindicância, de 17/4/2017 (peça 4, p. 7-33) , conforme transcrito a seguir:
'- Com relação ao superfaturamento (peça 4, p. 14-16) :
2.1.1 CMG (RM1) Fernando Cabral
...
Como Presidente de CEL, ao selecionar a empresa Real Refor para realizar as obras emergenciais remanescentes do SES do CNAB por dispensa de licitação, pelo cometimento das supostas irregularidades a seguir:
[irregularidades descritas nos itens c.1 a c.7]
...
c.5) Tendo em vista ter permitido a elaboração de Planilha Orçamentária de referência do certame com um valor global nitidamente superestimado, e, ao ter estranhado a disparidade de preços entre o orçamento da Concorrência tf 0012/2011 e o TJDL n ° 01/2014, como dito em depoimento, não buscou nenhuma assessoria, nem tampouco tomou alguma providência para dirimir tal discrepância lesiva ao Erário (fl. 2256) (peça 4, p.14) ;
...
Como Encarregado do PINV, no acompanhamento das obras executadas pela Real Refor
[irregularidades descritas nos itens d.1 a d.4]
- Com relação ao superfaturamento, inexecução parcial e vícios na construção de construção de obra (peça 4, p. 20-23) :
2.1.4 1° Ten (RM2- EN) Rodrigo José Moura
...
Como fiscal de obra e fiscal de contrato n° 62660/2014-002/00, celebrado com a Real Refor Engenharia Ltda.-EPP e Assessor Técnico do PINV, tendo sido o autor de PB que instrui o DL n° 01/14, teria cometido as seguintes irregularidades:
[irregularidades descritas nos itens c.1 a c.6 e d.1 a d.7]
...
c.5) Planilha Orçamentária de referência do certame superestimada (fl. 2256) (peça 4, p. 22) .
...
d.5) Supostas Irregularidades apontadas na cópia do Diário de obras, como, por exemplo, a instalação de tubulação de rede coletora com o diâmetro nominal de 100mm, inferior ao diâmetro preconizado no próprio PB que o Oficial produzira (150mm) , contando assim com a conivência de sua fiscalização (fl. 2280) (peça 4, p. 23) .
...
- Com relação à inexecução parcial (peça 4, p. 25) :
Real Refor Serviços Comércio e Manutenção Predial Ltda.:
A empresa Real Refor não concluiu a obra no prazo emergencial de seis meses, tendo recebido 86,83% do valor original do contrato - R$ 2.782.114,91, conforme planilha supracitada, às fls. 272, Vol. II - executou tão somente de 73% do total geral de serviços previstos194, e com um percentual elevado de vícios de construção.
[Nota de rodapé] 194 Cf. fl. 864, Vol. V.
...
- Com relação à inexecução parcial e vícios de construção da obra (peça 4, p. 30-31) :
2.1.2. [Dano ao Erário] provocado pela inexecução parcial e vícios de construção da obra do SES do CNAB pela Construtora Real Refor Engenharia Ltda-EPP.
...
Com efeito, pela própria evidência dos números fez-se necessária a apuração de superfaturamento do segundo orçamento base. Além disso, houve ainda a inexecução parcial culposa e vícios de construção apontados em Levantamento Cadastral n° RT 62600.034.DIV.001.16 da DOCM, sintetizados na tabela da folha 2037, Vol. XL.
...
- Danos relativos a superfaturamento, inexecução parcial do contrato e os vícios de construção (peça 4, p. 32) 
...
Dessa forma, chegou-se a um valor de superfaturamento de R$ 1.891.479,54 (um milhão, oitocentos e noventa e um mil e quatrocentos e setenta e nove reais e cinquenta e quatro centavos) . Considerando-se ainda a inexecução parcial do contrato e os vícios de construção apontados nas tabelas supramencionadas, chega-se a um dano total ao Erário de R$ 3.166.649,44 (três milhões, cento e sessenta e seis mil, seiscentos e quarenta e nove reais e quarenta e quatro centavos) .
...
Ou seja, além da empresa, o Presidente da CEL para essa obra, o CMG (RM1) Fernando Cabral e o 1° Ten (RM2-EN) Rodrigo, que o instrui tecnicamente, por meio da elaboração de PB, demais peças, plantas técnicas e planilhas orçamentárias, também deveriam arcar com o valor superfaturado. Ademais, esses Oficiais do PINV suprimiram a exigência de qualificação técnica comprovada da empresa, tanto na falta de apresentação das razões de sua escolha no DL n° 01/2014, quanto no item 17.2 do PB e respectivo edital, devendo também responsabilizar-se pelos prejuízos que causaram pela desídia da empresa.'
Deve ser observado que, na individualização da conduta do responsável Fernando Cabral, diferentemente do indicado na alínea C.5 do item 2.1.1., ele tinha assessoria técnica, conforme emissão de pareceres técnicos elaborados pelo fiscal da obra. 
Desse modo, ante a imputação de responsabilidade consignada na sindicância, acata-se o argumento do responsável para elidir a irregularidade com relação à inexecução parcial dos serviços, e também referente ao superfaturamento. Fato que não aproveita ao responsável Rodrigo José Moura, uma vez que fora o fiscal da obra e aprovou as medições pagas. Deixa-se, assim, de incluir o débito ao responsável Fernando Cabral.
Análise Conclusiva
Da análise procedida acima, verifica-se que os argumentos de defesa não foram suficientes para elidir a irregularidade pela qual estão sendo responsabilizados, porém o responsável Fernando Cabral obteve a elisão do débito, de forma que suas alegações de defesa devem ser acatadas.
 (...) 
Prescrição da pretensão punitiva
Vale ressaltar que a pretensão punitiva do TCU, conforme Acórdão 1441/2016-TCU-Plenário, que uniformizou a jurisprudência acerca dessa questão, subordina-se ao prazo geral de prescrição indicado no art. 205 do Código Civil, que é de 10 anos, contado da data de ocorrência da irregularidade sancionada, nos termos do art. 189 do Código Civil, sendo este prazo interrompido pelo ato que ordenar a citação, a audiência ou a oitiva do responsável.
No caso em exame, não ocorreu a prescrição, uma vez que o último débito ocorreu em 20/05/2011 e o ato de ordenação da primeira citação ocorreu em 20/8/2015 e o do pronunciamento da Unidade pela citação ocorreu em 15/8/2018 (peça 10) .
CONCLUSÃO
Em face da análise promovida na seção 'Exame Técnico', verifica-se que os responsáveis Fernando Cabral, Rodrigo José Moura e Real Refor Serviços Comércio e Manutenção Predial Ltda. não lograram comprovar a boa e regular aplicação dos recursos e, os dois últimos instados a se manifestar, optaram pelo silêncio, configurando a revelia, nos termos do § 3º, do art. 12, da Lei 8.443/1992.
Não há elementos para que se possa efetivamente aferir e reconhecer a ocorrência de boa-fé na conduta de dos responsáveis, podendo este Tribunal, desde logo, proferir o julgamento de mérito pela irregularidade das contas, conforme os termos dos §§ 2º e 6º do art. 202 do Regimento Interno/TCU, condenando os responsáveis ao débito apurado e aplicando-lhes a multa prevista no art. 57, da Lei 8.443/1992. Ressalta-se que a análise da boa-fé relativa à pessoa jurídica de direito privado é realizada considerando as condutas de seus administradores, uma vez que os atos destes obrigam a pessoa jurídica, desde que exercidos nos limites dos poderes definidos no ato constitutivo do ente, nos termos do art. 47 do Código Civil (Acórdão 1723/2016-TCU-Plenário, Ministro-Relator Raimundo Carrero) .
Verifica-se também que não houve a prescrição da pretensão punitiva, conforme análise já realizada.
Por fim, como houve elementos que pudessem modificar o entendimento acerca das irregularidades em apuração, modifica-se a matriz de responsabilização em anexo."
3. 	Feitas tais considerações, a proposta de mérito da Secex/TCE, uníssona, foi redigida nos seguintes termos (peças 42, pp. 11/13; 43 e 44) : 
"I) considerar revéis os responsáveis Rodrigo José Moura e Real Refor Serviços Comércio e Manutenção Predial Ltda., para todos os efeitos, dando-se prosseguimento ao processo, com fulcro no art. 12, § 3º, da Lei 8.443/1992; 
II) acatar as alegações de defesa apresentadas pelo responsável Fernando Cabral;
III) julgar regulares com ressalva, nos termos dos arts. 1º, inciso I, 16, inciso II, da Lei 8.443/1992, c/c os arts. 18 e 23, inciso II, da mesma Lei, as contas do responsável Fernando Cabral, dando-se-lhe quitação;
IV) julgar irregulares, nos termos dos arts. 1º, inciso I, 16, inciso III, alíneas a, b e c, da Lei 8.443/1992, c/c os arts. 19 e 23, inciso III, da mesma lei, as contas dos responsáveis Rodrigo José Moura e Real Refor Serviços Comércio e Manutenção Predial Ltda., condenando-os ao pagamento das importâncias a seguir especificadas, atualizadas monetariamente e acrescidas dos juros de mora, calculadas a partir da data discriminada até a data da efetiva quitação do débito, fixando-lhe o prazo de quinze dias, para que comprove, perante o Tribunal, o recolhimento da referida quantia aos cofres do Tesouro Nacional, nos termos do art. 23, inciso III, alínea a, da citada lei, c/c o art. 214, inciso III, alínea a, do Regimento Interno/TCU:  
	Valor (R$) 
	Data

	100.925,85
	16/10/2014

	 68.880,92 
	04/11/2014

	109.232,63 
	04/11/2014

	332.122,70 
	11/11/2014

	406.504,62 
	08/12/2014

	481.954.92 
	08/12/2014

	521.481,67 
	10/02/2015

	450.000,00
	20/08/2015

Valor atualizado do débito com juros em 7/12/2021: R$ 3.780.842,27 (peça 41) 
V) aplicar aos responsáveis Rodrigo José Moura e Real Refor Serviços Comércio e Manutenção Predial Ltda., individualmente, a multa prevista no art. 57 da Lei 8.443/1992, fixando-lhes o prazo de quinze dias, a contar da notificação, para que comprovem, perante o Tribunal (art. 214, inciso III, alínea a, do Regimento Interno/TCU) , o recolhimento das dívidas aos cofres do Tesouro Nacional, atualizadas monetariamente desde a data do acórdão que vier a ser proferido por este Tribunal até a do efetivo recolhimento, se paga após o vencimento, na forma da legislação em vigor;
VI) autorizar, desde logo, a cobrança judicial das dívidas, caso não atendidas as notificações, na forma do disposto no art. 28, inciso II, da Lei 8.443/1992;
VII) autorizar também, desde logo, se requerido, com fundamento no art. 26 da Lei 8.443/1992, c/c o art. 217, §§ 1º e 2º, do Regimento Interno/TCU, o parcelamento das dívidas em até 36 parcelas, incidindo, sobre cada parcela, corrigida monetariamente, os correspondentes acréscimos legais, fixando-lhe o prazo de quinze dias, a contar do recebimento da notificação, para comprovar, perante o Tribunal, o recolhimento da primeira parcela, e de trinta dias, a contar da parcela anterior, para comprovar os recolhimentos das demais parcelas, devendo incidir, sobre cada valor mensal, atualizado monetariamente, os juros de mora devidos, no caso do débito, na forma prevista na legislação em vigor, alertando os responsáveis de que a falta de comprovação do recolhimento de qualquer parcela importará o vencimento antecipado do saldo devedor, nos termos do § 2º do art. 217 do Regimento Interno deste Tribunal; 
VIII) enviar cópia do Acórdão a ser prolatado à Procuradoria da República no Rio de Janeiro, nos termos do § 3º do art. 16 da Lei 8.443/1992, para adoção das medidas cabíveis; 
IX) enviar cópia do Acórdão que vier a ser proferido ao Ministério do Turismo e aos responsáveis, para ciência;
X) informar à Procuradoria da República no Rio de Janeiro, ao Ministério do Turismo e aos responsáveis que a presente deliberação, acompanhada do Relatório e do Voto que a fundamenta, está disponível para a consulta no endereço www.tcu.gov.br/acordaos, além de esclarecer que, caso requerido, o TCU poderá fornecer sem custos as correspondentes cópias, de forma impressa; e
XI) informar à Procuradoria da República no Rio de Janeiro que, nos termos do parágrafo único do art. 62 da Resolução TCU 259/2014, os procuradores e membros do Ministério Público credenciados nesta Corte podem acessar os presentes autos de forma eletrônica e automática, ressalvados apenas os casos de eventuais peças classificadas como sigilosas, as quais requerem solicitação formal."
4.	O Ministério Público especializado, em parecer da lavra do Procurador Marinus Eduardo De Vries Marsico, anuiu ao encaminhamento alvitrado pela unidade especializada (peça 45) .
		É o Relatório.

Fabíola da Silva Cruz (OAB/RJ 216.459) e Paulo Roberto Penedo de Miranda (OAB/RJ 68.074).

Procurador Marinus Eduardo De Vries Marsico.

TOMADA DE CONTAS ESPECIAL. OBRAS DE MODERNIZAÇÃO DO SISTEMA DE TRATAMENTO DE EFLUENTES DO COMPLEXO NAVAL DA AVENIDA BRASIL. SUPERFATURAMENTO. EXECUÇÃO PARCIAL. CITAÇÃO DOS TRÊS RESPONSÁVEIS. ACOLHIMENTO DAS ALEGAÇÕES DE DEFESA DE UM GESTOR. REVELIA DOS OUTROS DOIS. CONTAS REGULARES DO RESPONSÁVEL QUE COMPARECEU AO CHAMAMENTO DA CORTE. CONTAS IRREGULARES DOS DEMAIS. DÉBITO. MULTA.

TOMADA DE CONTAS ESPECIAL (TCE)

Secretaria de Controle Externo de Tomada de Contas Especial - Secex/TCE.

Em exame a Tomada de Contas Especial instaurada pelo Centro de Controle Interno da Marinha - CCIMAR em desfavor dos Srs. Fernando Cabral, Rodrigo José Moura e da firma Real Refor Serviços Comércio e Manutenção Predial Ltda., tendo por fundamento o superfaturamento, a execução parcial dos serviços e os vícios nas obras de modernização do sistema de tratamento de efluentes do Complexo Naval da Avenida Brasil - CNAB (Contrato 62.660/2014-002/00, resultante da Dispensa de Licitação 01/2014) .
2.	O débito em foco tem origem em: i) superfaturamento; ii) execução parcial dos serviços; e iii) vícios na construção, todos referentes às obras de modernização do sistema de tratamento de efluentes do Complexo Naval da Avenida Brasil - CNAB.
3.	Tais irregularidades foram trazidas a conhecimento deste Tribunal em Representação do Ministério Público Militar - TC-Processo 030.193/2015-0 (relator Ministro Walton Alencar Rodrigues) - no âmbito do qual foi prolatado o Acórdão 4691/2016-TCU-Primeira Câmara, que determinou ao Centro de Instrução Almirante Alexandrino - CIAA que adotasse providências com vistas a apurar a ocorrência do dano ao erário de que ora se cuida.
4.	De acordo com o relatório do Tomador de Contas, após a instauração e conclusão de Inquérito Policial Militar - IPM, o prejuízo foi quantificado em R$ 450.000,00 - execução parcial e vícios construtivos - e cerca de R$ 1,9 milhão decorrente de superfaturamento, e a responsabilidade foi atribuída aos Srs. Fernando Cabral e Rodrigo José Moura, bem como à firma Real Refor Serviços Comércio e Manutenção Predial Ltda. (peça 1, pp. 10/14) .
5.	No âmbito deste Tribunal, a Secretaria de Controle Externo de Tomada de Contas Especial - Secex/TCE instruiu os autos e, por delegação de competência deste Relator, efetuou a citação solidária dos Srs. Fernando Cabral, Rodrigo José Moura e da firma Real Refor Serviços Comércio e Manutenção Predial Ltda. (peças 11/16, 25/27, 32/33 e 35/36) pelo débito abaixo descrito: 
	Data
	Valor (R$) 

	16/10/2014
	100.925,85

	04/11/2014
	68.880,92

	04/11/2014
	109.232,63

	11/11/2014
	332.122,70

	08/12/2014
	406.504,62

	08/12/2014
	481.954.92

	10/02/2015
	521.481,67

	20/08/2015
	450.000,00

6.	Somente o Sr. Fernando Cabral apresentou alegações de defesa, tendo o Sr. Rodrigo José Moura e a firma Real Refor Serviços Comércio e Manutenção Predial Ltda. optado pela revelia. 
7.	Após examinar os argumentos do Sr. Fernando Cabral, a Secex/TCE, em uníssono, e com a anuência do Ministério Público junto ao TCU - MP/TCU - nestes autos representado pelo Procurador Marinus Eduardo De Vries Marsico - propôs acatar a defesa daquele responsável, julgando regulares com ressalva suas contas, e irregulares as contas do Sr. Rodrigo José Moura e da firma Real Refor Serviços Comércio e Manutenção Predial Ltda., imputando-se-lhes, solidariamente, o débito apurado, sem prejuízo de aplicar-lhes a penalidade pecuniária insculpida no art. 57 da Lei 8.443/1992. 
8.	Para a consecução do objeto em foco, o CIAA - Organização Militar encarregada das obras - contratou, por meio da Dispensa de Licitação 1/2014, a empresa Real Refor Serviços Comércio e Manutenção Predial Ltda., pelo valor de R$ 3.203.831,09 (Contrato 62600/014-002/00) . 
9.	Conforme apurado pelo Comando da Marinha, o orçamento estimativo do empreendimento estava superfaturado. A irregularidade foi verificada mediante a utilização de orçamento similar utilizado em Concorrência levada a efeito em 2011, tendo-se corrigido os valores pelo Índice Nacional de Custo da Construção/Disponibilidade Interna - INCC-DI de agosto de 2014, chegando-se ao excesso de preços da ordem de R$ 2 milhões (peças 1, p. 13; e 4, pp. 31/32) . 
10.	Ademais, também foi verificada a existência de pagamentos à contratada da ordem de 83% do valor original da avença, para uma execução física de 73%, sendo que mais da metade do realizado (54%) encontrava-se com vícios construtivos graves. Para esta falha, o dano, em valor histórico, foi quantificado em R$ 450.000,00.   
11.	A responsabilidade pelo prejuízo foi atribuída, solidariamente, aos Srs. Fernando Cabral, Rodrigo José Moura e à sociedade empresária firma Real Refor Serviços Comércio e Manutenção Predial Ltda..
12.	Tendo em vista que os dois últimos responsáveis optaram por não atender ao chamamento do TCU, devem ser considerados revéis, dando-se prosseguimento ao processo, nos termos do art. 12, § 3º, da Lei 8.443/1992.
13.	Concordo com a Secex/TCE e com o Parquet especializado no sentido de que cabe acatar as alegações de defesa do Sr. Fernando Cabral. 
14.	Como ficou assente, o responsável ocupava a função de presidente da comissão de licitação, sendo certo que o débito ora em escrutínio ocorreu em fase posterior à sua atuação, eis que decorrente de superfaturamento - havido no ato do pagamento efetuado à contratada - e de pagamentos irregulares, dada a execução parcial e/ou a ocorrência de vícios de construção, também ocorridos quando do desembolso efetuado à firma. 
15.	Desse modo, suas contas podem ser julgadas regulares, expedindo-se-lhe a devida quitação plena. 
16. 	Já a empresa Real Refor Serviços Comércio e Manutenção Predial Ltda. deve responder pelo débito em função de ter recebido valores superfaturados e/ou decorrente de serviço que não prestou, ou que executou com falhas construtivas. 
17.	Já o Sr. Rodrigo José Moura - o qual atuou como fiscal das obras - certificou (atestou) as Notas Fiscais sem antes inteirar-se dos respectivos boletins de medição que as corroboravam, bem como sem verificar se, de fato, os serviços haviam sido executados a contento e sem a ocorrência de superfaturamento. 
18.	Insta destacar que o responsável elaborou o Projeto Básico da DL 1/2014 com a previsão de solução construtiva - método executivo perfuratriz de assentamentos de tubulação, simultaneamente com itens de escoramentos próprios do método de escavação.
19.	Em rápida passagem, a utilização de perfuratriz na instalação de tubulações é considerada um método não destrutivo em que o furo e¿ criado por meio da compactação e deslocamento do solo, em lugar de sua remoção (disponível em https://www.teses.usp.br/teses/disponiveis/18/18143/tde-03102008-000200/publico/diss_mcd.pdf) .
20.	Já o método de escavação, como o próprio nome sugere, consiste na remoção dos diferentes tipos de solo, desde a superfície natural do terreno ate¿ a cota especificada no projeto (disponível em https://fermixtubos.com.br/wp-content/uploads/2018/02/execucao_obras.pdf) . 
21.	Conforme apontado no relatório do tomador de contas, houve imprecisão na utilização de um e outro métodos, ensejando parcela do dano que ora se investiga (peça 3, pp. 65/66) : 
"c.7) Imprecisão do PB [Projeto Básico] elaborado pelo PINV gerando ambiguidades e omissões
Diante do exposto, pode-se afirmar que o Projeto Básico apresentado trata-se de uma reprodução das informações técnicas extraídas do projeto original apresentado pela empresa Sanetal Engenharia e Consultoria Ltda. Pode-se afirmar que as supressões e omissões citadas comprometem a fundamentação técnica dos dimensionamentos e especificações em sua totalidade, considerando a diversidade dos materiais, equipamentos e Serviços envolvidos nas obras realizadas, principalmente no que diz respeito a¿ perfuração pelo método não destrutivo. 
De registra[r]-se que toda a documentação técnica que a DOCM [Diretoria de Obras Civis da Marinha] cobrou e não recebeu para poder avalizar a adoção do método não destrutivo [perfuratriz] pela CSP [Construtora Santana e Pontes Ltda.] no Sexto Aditivo, também não foi exigida no ano seguinte pela Real Refor, a contrário senso do que o primeiro período do trecho seguinte do PB induz a pensar: 
Durante a coleta de dados técnicos pata compor a planilha de deste Projeto Básico foi observado como referencial, a utilização do método não destrutivo para assentamento de parte da rede de efluentes (...) .
Foi gerada assim uma ambiguidade no novo PB, ao se informar que seria utilizado o método não destrutivo de instalação de tubulações, via sistema perfuratriz, e cotar-se escavações sem se definir em que trechos cada método seda utilizado. Tal fato ficou agravado por não ter sido cumprida a recomendação da CJU [Consultoria Jurídica], ao não ter sido realizado o [R]egistro de [R]esponsabilidade [T]écnica (RRT) da peça orçamentária do PB, além de outras, o que leva a questionar o seu valor jurídico, [pois] a única anotação de responsabilidade técnica acostada aos autos, a RRT n° 2845363, menciona apenas o PB (...) 'para a execução de uma nova rede de efluentes para o Complexo Naval da Avenida Brasil'." (grifo acrescido) 
22. 	À guisa de conclusão, cabe julgar regulares as contas do Sr. Fernando Cabral, expedindo-se-lhe a quitação plena, bem como irregulares as contas do Sr. Rodrigo José Moura e da firma Real Refor Serviços Comércio e Manutenção Predial Ltda., imputando-se-lhes, solidariamente, o débito apurado nestes autos, sem prejuízo de, diante da gravidade dos fatos narrados, aplicar-lhes a penalidade pecuniária prevista no art. 57 da Lei 8.443/1992.  
23.	No que diz respeito ao sancionamento acima delineado, insta registrar que o Acórdão 1441/2016-TCU-Plenário  (relator Ministro Benjamin Zymler e redator Ministro Walton Alencar Rodrigues) uniformizou a jurisprudência desta Corte, no sentido de que há a subordinação ao prazo geral de prescrição decenal indicado no art. 205 do Código Civil, contado da data de ocorrência da irregularidade sancionada, nos termos do art. 189 do Código Civil, sendo este prazo interrompido pelo ato que ordenar a citação, a audiência ou a oitiva do responsável. 
24.	No caso em exame, não ocorreu a prescrição sancionatória, uma vez que as irregularidades ocorreram ao longo dos anos de 2014 e 2015 e o ato de ordenação da citação ocorreu em 15/8/2018 (peça 10) .
25.	Outrossim, cumpre autorizar o pagamento das dívidas em até 36 parcelas mensais e consecutivas, caso solicitado, e a cobrança judicial das dívidas, se necessária, bem como remeter cópia do Acórdão que vier a ser proferido à Procuradoria da República no Estado do Rio de Janeiro, consoante previsto no art. 209, § 7º, do Regimento Interno/TCU, e ao Centro de Controle Interno da Marinha, para ciência.
	Ante o exposto, voto por que seja adotado o Acórdão que ora submeto a este Colegiado. 
T.C.U., Sala das Sessões, em 26 de abril de 2022.
MARCOS BEMQUERER COSTA
Relator